臺灣士林地方法院民事裁定　　　一○○年度事聲字第一三六號
異　議　人
即　債權人　萬泰商業銀行股份有限公司
法定代理人　盧正昕
代　理　人　莊政文
上列異議人即債權人因相對人即債務人李建緒聲請更生事件，對
於中華民國一百年六月八日本院司法事務官九十九年度司執消債
更字第九十四號所為更生方案認可之裁定提出異議，本院裁定如
下：
    主  文
異議駁回。
    理  由
一、按債務人有薪資、執行業務所得或其他固定收入，法院認更
    生方案之條件公允者，得不經債權人會議可決，逕依債務人
    之聲請或依職權以裁定認可更生方案，消費者債務清理條例
    第六十四條第一項定有明文。又當事人對於司法事務官處理
    事件所為之終局處分，得於處分送達後十日之不變期間內，
    以書狀向司法事務官提出異議。司法事務官認前項異議有理
    由時，應另為適當之處分；認異議為無理由者，應送請法院
    裁定之。法院認第一項之異議為有理由時，應為適當之裁定
    ；認異議為無理由者，應以裁定駁回之，此項規定於更生或
    清算之程序準用之，此觀民事訴訟法第二百四十條之四第一
    項至第三項、消費者債務清理條例第十五條規定即明。
二、異議意旨略以：債務人所有坐落新北市○○區○○路二段六
    號十四樓之不動產（下稱系爭不動產），有新臺幣（下同）
    五百二十一萬元之價值，扣除有擔保債權四百四十九萬四千
    六百八十九元後，仍有七十二萬四千三百十一元之剩餘價值
    ，可供清償無擔保債務，然債務人所提更生方案總清償金額
    僅七十二萬九千六百元，較系爭不動產之剩餘價值只多出五
    千二百八十九元，或可認其未違反消費者債務清理條例第六
    十四條第二項第三款規定之「清算價值保障原則」。惟債務
    人繳交房貸應視為其增加財產之手段，且使其於可保有未來
    可處分財產之同時，又盡享免責利益。債務人為確保系爭不
    動產得於保存，百分之百清償有擔保債務，清償無擔保債務
    之成數卻僅為百分之三十五點八六，嚴重影響無擔保債權人
    公平受償之權益。且現今無自用住宅之人相當普遍，倘讓債
    務人於聲請債務清理程序下，仍可保有未來可處分之積極資
    產，則將置社會上仍以賃屋而居之人於何地？又消費者債務
    清理條例之立法宗旨，係為使不幸陷入債務之人得以有重生
    之機會，而法律應作為維護社會公益之利器，而非讓有心之
    人藉此條例減免債務，否則無異變相鼓勵此等人更有不勞而
    獲之僥倖，亦非社會之福。消費者債務清理條例之立法目的
    ，既為使不幸陷入經濟困境之人得以清理債務、重建生活，
    並在清理過程中能保有符合人性尊嚴之最低基本生活，是於
    評估債務人是否有不能清償，或履行原協商方案是否顯有重
    大困難時，應非以債務人任意主張其與受其扶養者基本生活
    費用之數額，否則將造成其揮霍無度以致清償能力降低，反
    而影響債權人公平受償之權益。本件更生方案中，債務人每
    月除本身必要支出一萬一千元外，尚須獨力負擔一名未成年
    子女之扶養費一萬元，共計二萬一千元，然受債務人扶養之
    未成年子女因與債務人共同生活，故平日之食、衣、住、行
    及其他雜項支出，因可共用而節省開銷，故應以年度綜合所
    得稅之免稅額每人每年八萬二千元即每月六千八百三十四元
    列計扶養費，而無需二人同以接近最低生活費相當之金額計
    算，始為合理。準此，債務人每月含扶養費之支出應僅為一
    萬七千八百三十四元（債務人本身支出一萬一千元及未成年
    子女之扶養費六千八百三十四元），則其每月可清償金額應
    至少為一萬一千一百五十五元，而非七千六百元，倘同意債
    務人以二萬一千元作為其每月必要支出，實難謂其已盡最大
    清償之能事等語。
三、按消費者債務清理條例之制定，乃為使負債務之消費者得依
    本條例所定程序清理其債務，以調整其與債權人及其他利害
    關係人之權利義務關係，保障債權人之公平受償，謀求消費
    者經濟生活之更生，進而健全社會經濟之發展，此觀諸消費
    者債務清理條例第一條規定即明。故更生方案應以債務人自
    力所能獲得之現有資力作為履行之基礎，盡其最大能力提出
    清償條件，其過往或將來薪資收入均難作為現有薪資之判斷
    依據。而法院於認可更生方案時，除有同條例第六十三條或
    第六十四條第二項所列各款情形外，尚非不得斟酌債務人之
    資力狀況，依債務人所提更生方案之還款成數、債務人所提
    之更生方案有無浪費之情事，及債務人實際生活上有無特殊
    困難等情狀，加以考量，而裁量認可更生方案。
四、經查：
  (一)債務人以其有不能清償債務之情事，向本院聲請更生，經本
    院於民國九十九年一月二十五日以九十七年度消債更字第五
    三四號裁定自同年月二十七日下午五時起開始更生程序，並
    命司法事務官進行本件更生程序。嗣經本院司法事務官依消
    費者債務清理條例第六十四條第一項規定，審酌債務人有固
    定收入，且提出之更生方案為以三個月為一期，共三十二期
    ，每期清償二萬二千八百元（即每月七千六百元），總清償
    金額為七十二萬九千六百元，無擔保及無優先權債權人受清
    償比例為百分之三十五點八七。債務人以其目前每月薪資收
    入約二萬八千九百八十九元，扣除清償金額七千六百元、未
    成年子女李博彥（九十一年八月生）扶養費一萬元，剩餘約
    一萬一千元用以支應其日常生活所需，並未逾越通常人之生
    活水平，認其更生條件核屬公允、適當、可行，復無同條例
    第六十三條第一項所定不應認可之消極事由存在，故不經債
    權人會議可決，於一百年六月八日以九十九年度司執消債更
    字第九十四號裁定認可上開更生方案，業經本院依職權調取
    上揭卷宗核閱屬實。
  (二)異議人雖主張：債務人繳交房貸無異增加其財產，使其於可
    保有未來可處分財產之同時，又盡享免責利益。債務人為確
    保系爭不動產得於保存，百分之百清償有擔保債務，清償無
    擔保債務之成數卻僅有百分之三十五點八六，嚴重影響無擔
    保債權人公平受償之權益等語。惟更生程序有別於清算程序
    ，非在清算債務人之總體財產，縱未將債務人名下財產加以
    變價或提出部分價值納入更生方案清償債務，亦難逕認更生
    方案非屬公允。又有擔保債權本得就擔保品取償，且依消費
    者債務清理條例第六十八條之規定，其權利亦不受債務人更
    生之影響，自不得以有擔保債務受償比例較高，而認無擔保
    債權於本件更生方案未獲公平受償。況該有擔保債務能否百
    分之百受償，尚須視系爭不動產本身條件、市場交易情形、
    經濟景氣之良窳等諸多因素而定，要屬將來不確定之事實，
    亦難以之為衡量無擔保債權受償是否公平之依據。是異議人
    上開主漲，自非可採。
  (三)異議人固又主張：債務人負擔未成年子女之扶養費，應以扶
    養義務人年度綜合所得稅之免稅額八萬二千元即每月六千八
    百三十四元計算，始為合理，依此計算，債務人每月含扶養
    費支出應為一萬七千八百三十四元，其每月清償金額應至少
    為一萬一千一百五十五元等語。惟：
    1.按消費者債務清理條例之立法目的，係在使陷於經濟上困
      難之消費者，得依該條例清理債務，以妥適調整其與債權
      人間之權利義務，並重建其經濟生活，故更生方案應以債
      務人自力所能獲得之現有資力作為履行之基礎，盡其最大
      能力提出清償條件，其過往或將來薪資收入實難作為現有
      薪資之判斷依據。且債務人究循債權人所提「個別一致性
      協商」，抑透過本條例解決債務，有自主決定權，而債務
      人既已依本條例聲請更生，並經本院裁定開始更生，自得
      依法提出更生方案以清償其債務。又債務人之更生方案應
      否准許，係以是否公允為斷，而所謂公允，應審酌債權人
      與債務人之利益衡平、債務人之償債能力與清償誠意及社
      會公益等因素為綜合判斷，非以還款成數為絕對標準。
    2.扶養親屬免稅額係屬納稅義務人計算綜合所得淨額之減項
      ，其金額由財政部於每年度開始前，依規定計算後公告之
      （所得稅法第五條第四項規定參照），以作為年度綜合所
      得稅結算申報之依據。而最低生活費，係由中央、直轄市
      之主管機關參照中央主計機關所公布當地區最近一年平均
      每人消費支出百分之六十定之（社會救助法第四條第二項
      參照），以作為國家施行社會救助之判別依據。可知政府
      訂定之最低生活費標準應屬維持個人基本生活之最低需求
      ，與扶養親屬免稅額係作為結算申報年度綜合所得稅之減
      項，僅屬稅捐上之優惠性質不同，自應以最低生活費標準
      衡量扶養費金額較為合理。
    3.債務人係與未成年子女李博彥（九十一年八月出生）同住
      於新北市淡水區，於更生方案履行期間，其每月個人生活
      必要支出為一萬一千元，已低於內政部所公布一百年度新
      北市每人每月最低生活費為一萬一千八百三十二元（按此
      標準係由中央、直轄市主管機關參照中央主計機關所公布
      當地區最近一年每人可支配所得中位數百分之六十定之，
      社會救助法第四條第二項參照），足見債務人願以更為拮
      据之方式維持基本生活。且債務人原應負擔對未成年子女
      扶養費即一萬一千八百三十二元，然債務人自陳更生方案
      履行期間每月支出子女扶養費計一萬元，已低於上開金額
      ，益徵債務人已盡其更生之誠意，盡力節省支出，其家人
      亦已盡力協助減輕債務人房貸之負擔。債務人既以其每月
      收入扣除子女扶養費及其個人生活必要支出後之餘額，悉
      數用以清償更生債務，又為求增加清償成數，將清償期限
      延長為消費者債務清理條例第五十三條第二項第三款所定
      最長清償期限八年，堪認債務人已盡最大努力及清理債務
      之誠信。揆諸消費者債務清理條例之立法目的，非但係使
      債務人得透過更生程序清償債務、重建其經濟生活，亦保
      障債務人於更生方案履行期間內能保有符合人性尊嚴之最
      低基本生活。是以，考量異議人與債務人之利益衡平、債
      務人之償債能力與清償誠意及社會公益等因素，難謂原裁
      定認可債務人之更生方案有欠公允之處。是異議人前開主
      張，亦非可採。
五、綜上所述，本院事務官以債務人有固定收入，且所提出之更
    生方案係屬公允，復無消費者債務清理條例第六十三條、第
    六十四條第二項所規定不應認可之消極事由存在，而不經債
    權人會議可決，逕依職權認可更生方案，並依同條例第六十
    二條第二項酌定其生活限制，於法並無不合。異議人不服原
    裁定，提出異議，為無理由，應予駁回。
六、據上論結，本件異議為無理由，依消費者債務清理條例第十
    五條、民事訴訟法第二百四十條之四第三項後段，裁定如主
    文。
中    華    民    國  100     年    11    月    28    日
                  民事第三庭  法      官  孫萍萍
上為正本係照原本作成。
如不服本裁定，應於裁定送達後十日內，以書狀向本院提出抗告
，並繳納抗告費新臺幣壹仟元。
中    華    民    國  100     年  11      月    29    日
                              書  記  官  周嫣蘋